臺灣高等法院臺南分院刑事裁定
111年度抗字第658號
抗  告  人  
即 受刑 人  李三能


上列抗告人因聲明異議案件，不服臺灣嘉義地方法院中華民國11
1年8月4日裁定(111年度聲字第640號)，提起抗告，本院裁定如
下：
    主  文
抗告駁回。
    理  由
一、原裁定意旨略以：
(一)按受刑人或其法定代理人或配偶以檢察官執行之指揮為不當
    者，得向諭知該裁判之法院聲明異議，刑事訴訟法第484條
    定有明文。又再假釋出監之受刑人以其假釋之撤銷為不當者
    ，得於收受處分書之翌日起10日內向法務部提起復審；前項
    復審無停止執行之效力；受刑人對於撤銷假釋之處分不服，
    經依法提起復審而不服其決定，或提起復審逾2個月不為決
    定或延長復審決定期間逾2個月不為決定者，應向監獄所在
    地或執行保護管束地之地方法院行政訴訟庭提起撤銷訴訟，
    民國108年12月17日修正、109年7月15日施行之監獄行刑法
    第121條第1項後段、第2項、第134條第1項亦分別定有明文
    。是以監獄行刑法修正施行後，受刑人經法務部撤銷假釋時
    ，如有不服，即應循上開行政爭訟途徑尋求救濟，不再為普
    通法院所審判，此與同法第153條所定，於上開修正條文施
    行前，因撤銷假釋已繫屬於法院之聲明異議案件，尚未終結
    者，於修正施行後，仍由原法院依司法院釋字第681號解釋
    意旨，依刑事訴訟法之規定審理者有別。惟受刑人倘於提起
    復審時，另對於檢察官指揮執行該假釋撤銷後之殘刑，依刑
    事訴訟法第484條之規定向當初諭知該刑事裁判之普通法院
    聲明異議，程序上尚非不合，然此時普通法院審查檢察官指
    揮執行殘刑處分之範圍，僅限於該執行之指揮本身是否有違
    法或不當之情事，不包含為其前提之法務部撤銷假釋處分，
    以免違反修正後監獄行刑法劃分審判權之意旨，致生權限衝
    突。是以，受刑人就檢察官指揮執行撤銷假釋後之殘刑，確
    非不得聲明異議，然亦僅得以該指揮執行不當為由聲明異議
    。而所謂指揮執行為不當，係指就刑之執行或其方法違背法
    令，或雖非違法而因處置失當，致受刑人蒙受重大不利益者
    而言，有最高法院111年度台抗字第498號裁定意旨可參。
(二)按民國94年2月2日修正公布、95年7月1日施行前之刑法第79
    條之1第5項原規定：「經撤銷假釋執行殘餘刑期者，無期徒
    刑於執行滿20年，有期徒刑於全部執行完畢後，再接續執行
    他刑，第一項有關合併計算執行期間之規定不適用之。」修
    正後規定：「經撤銷假釋執行殘餘刑期者，無期徒刑於執行
    滿25年，有期徒刑於全部執行完畢後，再接續執行他刑，第
    一項有關合併計算執行期間之規定不適用之。」同時配合修
    正施行之刑法施行法第7條之2第2項並規定：「因撤銷假釋
    執行殘餘刑期，其撤銷之原因事實發生在86年11月26日刑法
    修正公布後，94年1月7日刑法修正施行前者，依86年11月26
    日修正公布之刑法第79條之1規定合併計算其殘餘刑期與他
    刑應執行之期間。但其原因事實行為終了或犯罪結果之發生
    在94年1月7日刑法修正施行後者，依94年1月7日修正施行之
    刑法第79條之1規定合併計算其殘餘刑期與他刑應執行之期
    間。」是撤銷假釋之原因事實，倘發生於上開修正後之刑法
    及刑法施行法生效施行日（即95年7月1日）後，即應適用修
    正後之刑法第79條之1第5項規定。亦即，依修正後刑法第79
    條之1第5項規定，經撤銷假釋執行殘餘刑期者，無期徒刑於
    執行滿25年，有期徒刑於全部執行完畢後，再接續執行他刑
    ，有最高法院110年度台抗字第160號裁定意旨可參。查受刑
    人受撤銷假釋之原因事實是發生於94年1月7日刑法修正施行
    後，則其上開假釋經撤銷後，所應執行之殘刑期間自應依94
    年1月7日修正施行刑法第79條之1之規定，而應執行殘刑滿2
    5年，再接續執行他刑。
(三)又監獄行刑除公正應報及一般預防目的外，主要在於矯正、
    教化受刑人，促使受刑人悔改向上，培養其適應社會生活之
    能力，協助其復歸社會生活。假釋係使受刑人由完全受監禁
    之監獄環境，邁入完全自由釋放之過程中，於符合一定條件
    ，並受保護管束之公權力監督下，提前釋放之緩衝制度，目
    的在於鼓勵受刑人改過自新，以利其更生。受假釋人於轉為
    社會處遇之假釋期間，如有不適合回歸社會之事實發生者，
    則撤銷假釋使受假釋人回復至監獄之機構處遇，以實現國家
    刑罰權。而無期徒刑係最嚴重之自由刑，本質上為終身監禁
    ，並無執行期間，本無執行期滿或殘餘刑期可言。關於無期
    徒刑假釋之條件？假釋被撤銷後，係得再次聲請假釋，抑或
    由法律擬制殘餘刑期，於執行期滿時視為執行完畢？殘餘刑
    期應為若干？應否賦予法官裁量之權限？涉及無期徒刑受刑
    人假釋制度及刑事政策的整體考量，屬立法形成範疇。我國
    立法者鑑於被判處無期徒刑者再犯之危險性及無期徒刑無法
    發揮其應有之功能，基於防衛社會之目的，於94年修正刑法
    第77條規定時，將無期徒刑假釋之條件，提高至執行逾25年
    ，始得聲請假釋。刑法第79條之1第5項亦配合修正為，經撤
    銷假釋執行殘餘刑期者，無期徒刑於執行滿25年，再接續執
    行他刑。對於再犯重罪而不適合復歸社會生活之受刑人，該
    項規定所擬制之殘餘刑期25年，既未逾原得聲請假釋之刑期
    ，且執行期滿即視為執行完畢，對受刑人亦無較為不利，更
    與酷刑、殘忍、不人道或侮辱之處遇或懲罰有別，要難遽指
    為過苛或違反比例原則。再者，該項規定並非刑罰規定，檢
    察官依據確定判決指揮執行無期徒刑之擬制殘餘刑期25年，
    自不生罪刑不相當問題。且檢察官因上開撤銷假釋後，而依
    94年1月7日修正施行刑法第79條之1之規定，核發執行指揮
    書執行殘餘刑期以25年計算，並無違法或不當。綜上所述，
    檢察官就受刑人上開假釋遭撤銷後殘刑執行之指揮，並無違
    法或不當之情形，受刑人提起本件聲明異議為無理由，應予
    駁回。
二、聲明異議及抗告意旨略以：
(一)按假釋目的是在救濟長期自由刑弊端，以激勵受刑人自新意
    願，強化再社會化功能，故受刑人假釋經過相當期間，已有
    再社會化之事實，縱偶故意犯輕罪，即遭撤銷假釋，倘若原
    先應執行之刑為無期徒刑，撤銷假釋後所應執行之殘刑更應
    一律執行25年，形同終身監禁，法律效果過於單一，顯有輕
    重失衡。而伊因為遭撤銷假釋後，臺灣嘉義地方檢察署檢察
    官未審酌上開輕重失衡之情，以104年度執更六字第561號之
    1執行指揮書記載執行殘刑之刑期為25年，應認已有裁量怠
    惰之違法，鈞院得依法撤銷執行指揮書。
(二)刑法第79條之1規定，未宣示該撤銷假釋之殘刑須一律執行2
    5年，且撤銷假釋之立法目的在於「貫徹未能惕勵自新而更
    犯罪者，不宜許其繼續假釋之旨意」，但個案上實不宜適用
    於一時失慮而犯輕罪之人，若鈞院認依上開規定，執行指揮
    之檢察官並無裁量怠惰，請審酌該規定是否已違背憲法上之
    平等原則及比例原則，如是，則請鈞院依法聲請大法官解釋
    。
(三)是以本件鈞院實應審酌本案檢察官之殘刑執行是否已不符罪
    刑相當原則及比例原則，以符法治、維護人權。爰依法聲明
    異議及抗告。（本件並非請求法院判斷假釋處分遭撤銷之當
    否，故非由行政法院審酌）
三、經查：
(一)按受刑人或其法定代理人或配偶以檢察官執行之指揮為不當
    者，得向諭知該裁判之法院聲明異議，固為刑事訴訟法第48
    4條所明定。但該條所稱「諭知該裁判之法院」，乃指對被
    告之有罪判決，於主文內實際宣示其主刑、從刑之裁判而言
    。倘其聲明異議係向其他無管轄權之法院為之，其聲請為不
    合法，應由程序上駁回，無從為實體上之審查（最高法院10
    8年度台抗字第1121號裁定意旨參照）。查受刑人李三能前
    因殺害尊親屬案件，經原審法院以86年度重訴字第11號判決
    處無期徒刑，褫奪公權終身，嗣提起上訴，迭經本院及最高
    法院以87年度上重訴字第274號、87年度台上字第1893號判
    決駁回上訴確定，受刑人並依上開確定判決於87年6月9日入
    監服刑，而於103年1月14日假釋出監並交付保護管束，有臺
    灣高等法院被告前案紀錄表、本院前開判決在卷可參（本院
    卷第28-29、39-41頁），是原審法院即為刑事訴訟法第484
    條所指之「諭知該裁判之法院」，合先敘明。
(二)查受刑人於103年1月14日假釋出監並交付保護管束，假釋期
    間於103年10月21日有酒後毆傷其母親之情形，並經法院核
    發保護令；又於104年2月17日、104年4月20日復犯不能安全
    駕駛案，經法院判決免刑；復於104年4月30日再犯不能安全
    駕駛案，經法院審理中，行為顯已違反保安處分執行法第74
    條之2第1、2、3款之規定且情節重大。有法務部矯正署嘉義
    監獄104年5月25日報請撤銷假釋報告表「撤銷假釋原因欄」
    之記載可稽，而上開104年4月30日不能安全駕駛案，亦經原
    審法院於104年6月26日判處有期徒刑2月（得易科罰金），
    於104年7月16日確定，接續執行。又法務部於104年7月7日
    函覆該部矯正署嘉義監獄「核復撤銷受保護管束人李三能假
    釋案，應予照准，希辦理見復。」此經本院函調臺灣嘉義地
    方檢察署104年度執更字第561號執行卷查閱無誤（本院卷第
    55-57、31、65-66頁）。受刑人於104年8月27日曾具狀對該
    104年度執更字第561執行指揮書聲明異議，經原審法院以10
    4年度聲字第856號裁定駁回異議在案，有該裁定書附卷可稽
    （本院卷第49-51頁）。兹受刑人復於111年8月2日就同一事
    由（即執行殘刑有期徒刑25年一事）再度提出本件聲明異議
    案，雖無一事不再理之問題，惟法務部係在109年7月15日新
    修正監獄行刑法施行之前，為撤銷假釋之處分，受刑人在10
    9年7月15日之後提起本件聲明異議案，若受刑人之真意尚包
    括對法務部撤銷假釋之處分不服而聲明異議，則依新修正之
    監獄行刑法第153條第3項規定，應依該法規定向管轄地方法
    院行政訴訟庭提起訴訟，其向普通法院之原審法院提起本件
    聲明異議案，自屬不合法。又刑法第78條第1 項本文規定關
    於違憲部分，自司法院釋字第796 號解釋公布之日起失其效
    力，原屬合法之撤銷假釋處分，其效力存續是否廢止，固應
    由法務部依上開解釋意旨再為適法之處理，依監獄行刑法上
    開規定，如有不服應依行政爭訟程序尋求救濟，非刑事訴訟
    法第484條之聲明異議程序所得審查（最高法院110年度台抗
    字第529、461、478號裁定意旨參照）。惟受刑人本件被撤
    銷假釋之原因，乃違反保安處分執行法第74條之2第1、2、3
    款之規定且情節重大，有如上述，並非單純「假釋中因故意
    犯罪，受6月以下有期徒刑之宣告確定」，核與司法院釋字
    第796號解釋所欲救濟之偶發犯罪個案，因撤銷假釋須再長
    期監禁而不符比例原則之情節不同(最高法院111年度台聲字
    第84號裁定)。
(三)又刑事訴訟法第484條所稱「檢察官執行之指揮不當」，係
    指檢察官有積極執行指揮之違法及其執行方法有不當等情形
    而言；檢察官如依確定判決、裁定指揮執行，即無執行之指
    揮違法或其執行方法不當之可言（最高法院108 年度台抗字
    第79號裁定意旨參照）。按無期徒刑係最嚴重之自由刑，本
    質上為終身監禁，並無執行期間，本無執行期滿或殘餘刑期
    可言。關於無期徒刑假釋之條件？假釋被撤銷後，係得再次
    聲請假釋，抑或由法律擬制殘餘刑期，於執行期滿時視為執
    行完畢？殘餘刑期應為若干？應否賦予法官裁量之權限？涉
    及無期徒刑受刑人假釋制度及刑事政策的整體考量，屬立法
    形成範疇或大法官解釋之職責。而刑法第79條之1第5項規定
    並非刑罰規定，檢察官依據確定判決指揮執行無期徒刑之擬
    制殘餘刑期25年，自不生罪刑不相當問題（最高法院111年
    度台抗字第120號裁定參照）。是檢察官於上開撤銷假釋後
    ，依94年1月7日修正施行刑法第79條之1第5項之規定，核發
    執行指揮書執行殘餘刑期以25年計算，並無違法或不當，亦
    不生裁量之問題。
(四)綜上所述，本院認執行檢察官於指揮執行殘刑時，係依法執
    行其職權，且無逾越法律授權、專斷等濫用權力之情形。原
    審裁定駁回抗告人之異議聲明，核無不合。抗告人仍執前詞
    指摘原審未審酌「檢察官未就抗告人再社會化之程度、再犯
    罪之輕重及犯罪態樣，權衡應執行之殘刑，有裁量怠惰之違
    法」等情，遽予駁回聲明異議，顯係不當云云，為無理由，
    應予駁回。
據上論結，應依刑事訴訟法第412 條，裁定如主文。 　　
中　　華　　民　　國　　111 　年　　9 　　月　　30　　日
                  刑事第二庭    審判長法  官  楊清安
                                      法  官  陳珍如
                                      法  官  陳顯榮
以上正本證明與原本無異。
如不服本裁定，應於收受本裁定後五日內向本院提出抗告狀。
　　　　　　　　　　　　　　　　　　　書記官  陳筱婷　  
中　　華　　民　　國　　111 　年　　9 　　月　　30　　日